ACORDAO-COMPLETO-2527232

ACÓRDÃO 1831/2022 ATA 31/2022 - PLENÁRIO

VISTOS, relatados e discutidos estes autos que tratam de auditoria operacional, integrada com aspectos de conformidade, que teve por objetivo analisar a metodologia de avaliação de desempenho dos projetos de investimento da Petrobras no segmento de Exploração e Produção (E&P) ;
ACORDAM os Ministros do Tribunal de Contas da União, reunidos em sessão do Plenário, ante as razões expostas pelo relator, em:
9.1. recomendar à Petrobras, com fundamento no art. 11, da Resolução-TCU 315, de 2020, c/c o art. 250, III, do Regimento Interno do TCU, que: 
9.1.1. estruture um instrumento de controle gerencial do desempenho dos projetos levando em consideração os seguintes aspectos, dentre outros que considere pertinentes: 
9.1.1.1. indicadores que reflitam e sejam suficientes para permitir análises acerca das múltiplas naturezas do projeto, sugerindo-se, no mínimo, os quatorze indicadores (sete absolutos e sete normalizados) elencados no item III.1.5 do relatório que embasa a presente decisão, calculados e armazenados na mesma data base, tanto na visão escopo total quanto na visão full-life;
9.1.1.2. composição da carteira de acompanhamento que compreenda, no mínimo e em um primeiro momento, os projetos submetidos ao processo de Reavaliação do Portfólio em Execução consolidado pela Estratégia;
9.1.1.3. periodicidade anual;
9.1.1.4. modelagem de um banco de dados estruturado, consolidado e alimentado periodicamente, de modo que armazene as informações de cada ciclo e reflita as quatro dimensões desse controle: projetos, tempo, indicadores e visão. 
9.1.2. elabore um projeto piloto de banco de dados, a exemplo do modelo proposto no relatório que fundamenta esta decisão ou outro mais conveniente, e o alimente com informações tais como os indicadores, a periodicidade, os critérios para a seleção dos projetos a serem acompanhados, as visões, entre outras, da carteira de projetos da Companhia dos últimos cinco anos. 
9.2. fazer constar na ata da sessão em que estes autos forem apreciados, nos termos do art. 8º da Resolução-TCU 315, de 2020, comunicação deste Relator ao Colegiado no sentido de tornar sigiloso o relatório que fundamenta este acórdão e fazer incidir sobre as peças e papéis de trabalho deste processo a classificação proposta no aplicativo "Classificação de peças do e-TCU com restrição de acesso", de modo que a concessão de vistas e cópias destes autos seja feita de acordo com as restrições ou permissões ali constantes;
9.3. encerrar o presente processo, após a realização das comunicações pertinentes, com fundamento no art. 169, inciso V, do Regimento Interno do TCU.

Auditoria operacional, integrada com aspectos de conformidade, que teve por objetivo analisar a metodologia de avaliação de desempenho dos projetos de investimento da Petrobras no segmento de Exploração e Produção (E&P).

Petróleo Brasileiro S.A.

3. Interessados/Responsáveis: não há.

13.1. Ministros presentes: Bruno Dantas (na Presidência), Augusto Nardes (Relator), Aroldo Cedraz, Vital do Rêgo, Jorge Oliveira e Antonio Anastasia.
13.2. Ministro-Substituto convocado: Augusto Sherman Cavalcanti.
13.3. Ministros-Substitutos presentes: Marcos Bemquerer Costa, André Luís de Carvalho e Weder de Oliveira.

AUGUSTO NARDES

Documento classificado como sigiloso com fundamento no § 1º do art. 108 da Lei  8.443/1992 (Lei  Orgânica do TCU) c/c o art. 22 da Lei 12.527/2011 (Lei de Acesso à Informação).

Fernando Salles Xavier (65895/OAB-RJ), representando Petróleo Brasileiro S.A.

Não atuou.

Documento classificado como sigiloso com fundamento no § 1º do art. 108 da Lei 8.443/1992 (Lei Orgânica do TCU) c/c o art. 22 da Lei 12.527/2011 (Lei de Acesso à Informação).

RELATÓRIO DE AUDITORIA (RA)

Secretaria de Fiscalização de Infraestrutura de Petróleo e Gás Natural (SeinfraPetróleo).

Em exame relatório de auditoria operacional, integrada com aspectos de conformidade, que teve por objetivo analisar a metodologia de avaliação de desempenho dos projetos de investimento da Petrobras no segmento de Exploração e Produção (E&P) , apreciando os indicadores dos projetos, o acompanhamento das projeções de execução, a identificação de desvios e riscos ao atingimento das metas e a utilização das informações como subsídio aos gestores e à Alta Administração da Companhia na tomada de decisão.
2.	Em trabalhos anteriores realizados por este Tribunal (em especial o TC Processo 015.692/2019-1) , foi identificada, dentre outros achados, uma possível fragilidade quanto ao uso de indicadores de gestão dos projetos de investimento. Tal aspecto motivou a presente auditoria.
3.	Assim, com o objetivo de aprofundar as análises feitas nos referidos trabalhos e verificar a existência e efetividade dos instrumentos de acompanhamento e de análise do desempenho dos projetos e da carteira de investimentos da Petrobras, tanto retro quanto prospectivamente, formularam-se as seguintes questões de auditoria que foram respondidas no âmbito da presente fiscalização: 
a.	O processo de acompanhamento corporativo dos projetos de investimentos da Petrobras está alinhado às melhores práticas e suporta a alta administração da Petrobras em suas tomadas de decisão?
b.	Os processos de reavaliação do portfólio e de reavaliação de projetos estão alinhados às melhores práticas e suportam a alta administração da Petrobras em suas tomadas de decisão?
4.	No relatório que embasa este voto, o qual incorporo desde já às minhas razões de decidir, estão descritos em maiores detalhes os macroprocessos de acompanhamento avaliados pela equipe de fiscalização, a saber: macroprocesso controlar desempenho (seção II.2.1) ; acompanhamento corporativo de projetos de investimento (seção II.2.2) ; avaliação de desempenho de projetos de investimento (seção II.2.3) ; reavaliação de portfólio em execução (seção II.2.4) ; e reavaliação de projetos (seção II.2.5) . 
5.	Como resultado dos exames realizados pela equipe de auditoria, foram constatados dois achados iniciais: (i) ausência de instrumento gerencial que possibilite a análise comparativa da performance dos projetos de investimento; e (ii) ausência de uma base de registro formal de lições aprendidas.
6.	No primeiro achado, identificou-se que, apesar de existirem alguns processos de acompanhamento e de avaliação de desempenho de projetos, eles são destinados à resolução de necessidades pontuais, não havendo um instrumento que possibilite uma análise histórica do desempenho do mesmo projeto em datas diferentes, e, principalmente, uma análise comparativa do desempenho de diferentes projetos no tempo. 
7.	Ademais, a equipe verificou a ausência de um processo sistematizado e periódico de levantamento, análise e registro de indicadores sobre os projetos que expressem sua performance considerando todo o seu ciclo de vida. Essa visão seria útil para analisar os projetos incorporando-se os custos anteriores ao desenvolvimento da produção. Para que tenham essa utilidade, é necessário que possibilitem análises históricas e comparativas entre os projetos, a fim de subsidiar decisões e lições aprendidas acerca tanto da gestão dos projetos individualmente quanto da gestão do portfólio (carteira de investimentos) como um todo.
8.	Quanto aos indicadores, verificou-se que já são obtidos vários deles nos diferentes processos conduzidos pela Petrobras, que detém instrumentos e know-how para calculá-los. Apesar de já terem sido identificados alguns indicadores calculados sob a perspectiva escopo total, a maioria dos processos conduzidos se preocupam basicamente com uma visão prospectiva para resolver necessidades específicas. 
9.	Nada obstante, ainda se mostra ausente uma base de dados consolidada, alimentada periodicamente com indicadores calculados em uma mesma data-base, de maneira a permitir a tal comparação do desempenho do escopo total dos projetos da carteira entre si e ao longo do tempo, de modo a facilitar a consulta e o resgate desses dados. Sem isso, dificulta-se a análise histórica dessas informações (no caso, do histórico dos projetos) , tornando possível apenas comparar o desempenho dos projetos no ano corrente, não nos anos anteriores.
10.	A ausência dessas informações pode vir a prejudicar o gerenciamento de projetos e do portfólio da Petrobras no longo prazo e permitir que informações importantes desse gerenciamento se percam ao longo do tempo, com prejuízo a futuras tomadas de decisão por parte da Alta Administração da Companhia.
11.	Diante disso, a Secretaria de Fiscalização de Infraestrutura de Petróleo e Gás Natural (SeinfraPetróleo) propõe recomendar à Petrobras que desenvolva e mantenha um banco de dados estruturado, consolidado e alimentado periodicamente com indicadores, em uma mesma data base a cada ciclo, destinados à avaliação do desempenho da carteira e dos projetos ao longo de todo o seu ciclo de vida e que permitam a análise histórica e a comparação do desempenho dos projetos entre si. 
12.	Sugere, ainda, recomendar à Petrobras que elabore um projeto piloto de banco de dados alimentado com as informações sugeridas ao longo deste trabalho (considerando os indicadores, a periodicidade, os critérios para a seleção dos projetos a serem acompanhados, as visões etc.) da carteira de projetos da Companhia dos últimos cinco anos. 
13.	Quanto ao segundo achado, ao longo da execução da auditoria verificou-se a ausência de uma base formal de registro de lições aprendidas dos projetos de investimento da Petrobras. Considerou-se que tal situação era incompatível com o que estabelecem os padrões da empresa e recomendam as melhores práticas internacionais em gestão de projetos. 
14.	Todavia, na fase de comentários dos gestores, a Petrobras apresentou evidências de que mantém padrão normativo e sistemas específicos de gestão de conhecimento, o que levou a equipe a modificar o seu entendimento inicial, dispensando a proposta apresentada no relatório preliminar, na qual recomendava à Petrobras que instituísse uma base formal de registro das lições aprendidas e oportunidades de melhoria identificadas durante a execução dos seus projetos de investimento.
	Ante o exposto, acolhendo integralmente as conclusões e encaminhamentos sugeridos pela unidade técnica, VOTO por que este Colegiado adote a minuta de acórdão que ora submeto à aprovação.
TCU, Sala das Sessões, em 10 de agosto de 2022.
Ministro JOÃO AUGUSTO RIBEIRO NARDES 
Relator